【裁判字號】    98,上更(一),205
【裁判日期】    990615
【裁判案由】    違反槍砲彈藥刀械管制條例
【裁判全文】
臺灣高等法院高雄分院刑事判決     98年度上更(一)字第205號
上  訴  人
即  被  告    甲○○
選任辯護人    鄭國安    律師
              吳麗珠    律師
              賴柏宏    律師
上列上訴人因違反槍砲彈藥刀械管制條例案件，不服臺灣高雄地
方法院95年度訴字第3749號中華民國96年7 月31日第一審判決（
起訴案號：臺灣高雄地方法院檢察署95年度偵字第4133號），提
起上訴，本院判決如下：
    主  文
原判決撤銷。
甲○○無罪。
    理  由
一、公訴意旨略以：被告甲○○明知附表編號1 、4 所示槍枝，
    均屬可發射金屬（鋼珠）具殺傷力之槍枝，均為槍砲彈藥刀
    械管制條例所管制之違禁物，未經許可不得持有，竟基於非
    法持有上開槍枝之犯意，於94年11月間前某日，購得附表編
    號1 、4 所示槍枝後，置於其位於高雄市○○區○○街224
    號住處，而未經許可持有。嗣於95年1 月24日下午4 時15分
    許，為警據報並持臺灣高雄地方法院搜索票，於甲○○上址
    住處內，查獲並扣得附表編號1 、4 所示槍枝，並扣得其所
    持有如附表編號3 、5-7 所示槍、彈（另扣得之附表編號2
    所示槍枝部分，因不具殺傷力，未據起訴），因認被告甲○
    ○涉有槍砲彈藥刀械管制條例第8 條第4 項及同條例第12條
    第4 項等罪嫌。
二、公訴人認上訴人甲○○涉有前開非法持有槍彈罪嫌，係以前
    開持有槍彈之事實，業据上訴人甲○○坦承不諱，並有前述
    槍彈扣案可資佐証，並有扣案如附表編號1 、4 、3 、5-7
    所示槍、彈及卷附槍彈鑑定書、自衛槍枝執照可稽等語，為
    其論據。
三、訊據上訴人甲○○否認上開被訴非法持有槍、彈等犯行，辯
    稱：附表編號1 所示槍枝，是我父親張啟華過世後所遺留之
    玩具槍，我係用於訓練獵犬，為塑膠材質，亦無來福線，與
    附表編號2 所示槍枝構造均相同，而編號2 槍枝經鑑定結果
    無殺傷力，何以編號1 槍枝卻鑑定係具有殺傷力，足認鑑定
    不實，又附表編號4 所示槍枝，係我弟張柏壽過世前放在我
    家而未帶走，該槍枝原供裝填BB彈使用，屬於玩具槍性質，
    未曾裝填子彈使用，應不具殺傷力，鑑定機關卻以金屬彈丸
    擊發認具有殺傷力，該鑑定不足採信，扣案如附表編號3 所
    示霰彈槍，係我合法領有內政部所核發之自衛槍枝執照，因
    我父親告以該霰彈槍為「美造」，我向派出所提出申請時因
    此填載「美造」，送檢時均持扣案霰彈槍供警檢查，另扣案
    如附表編號5-7 所示霰彈1,306 顆，有些係我父親遺留，有
    些係我自臺南市射擊協會所購得留存，我為圖送檢查驗方便
    ，才僅申報其中持有之100 顆霰彈，上開槍彈我均無持以另
    犯他罪，我並無非法持槍彈之犯意等語。經查：
（一）附表編號1 、4 所示槍枝，經內政部警政署刑事警察局鑑
      定結果，雖認：「一、送鑑改造手槍1 枝（槍枝管制編號
      ：0000000000號，即附表編號1 所示槍枝），認係仿
      SMITH ＆WESSON廠轉輪槍製造之槍枝，經檢視，槍管與轉
      輪為塑膠材質且已貫通，經裝填適用子彈（彈頭為直徑
      6mm 鋼珠）試射，彈頭可貫穿厚度0.65mm鋁板，認具有殺
      傷力。二、送鑑改造長槍1 支（槍枝管制編號：
      0000000000號，即附表編號4 所示槍枝），認係以二氧化
      碳高壓鋼瓶內氣體為發射動力之空氣長槍，經實際試射裝
      填直徑約8mm 鋼珠（重2.1 公克）試射，測得鋼珠發射速
      度為151 、110 、149 公尺/ 秒，計算其發射動能為23.9
      、12 .7 、23.3焦耳，其單位面積動能為47.6 、25.6 、
      46.4焦耳/ 平方公分」等情，有內政部警政署刑事警察局
      95年5 月30日刑鑑字第0950018655號槍彈鑑定書1 份在卷
      （見偵卷第13-15 、17、19頁），惟該附表編號1 、4 所
      示之槍枝經再送法務部調查局鑑定，認「1 、送鑑手槍(
      管制編號：0000000000) 為仿美國Smith & Wesson轉輪手
      槍型式，由塑膠材質及金屬零件組合製成，以打擊底火方
      式擊發之遊戲類模擬槍械；經機械操作扣動扳機時，彈輪
      故障不能同歲向左轉動，槍枝擊鎚前擊力道尚可；檢視送
      鑑槍枝結構，其彈輪有近似塴裂后復以黏著劑接合痕跡，
      槍管( 口徑約8.5MM)已鬆脫可直接自槍身抽離，連結槍管
      底部之導彈環口破損約三分之一。前述送鑑手槍( 管制編
      號：0000000000) 苟無前述諸項結構受損缺失，依其機械
      性能及結構強度雖不能擊發制式子彈，但能夠擊發適合其
      使用具殺傷力之土造子彈，惟依槍枝現狀結構受損不輕，
      認其已不適合擊發具殺傷力土造子彈，苟擊發具殺傷力土
      造子彈，恐有槍管噴脫、彈輪塴裂之虞。送鑑紅色炮藥(
      塑膠帽底火藥) 、假彈殼( 模擬槍用分解式彈殼子彈)1顆
      、BB彈6 顆；經檢視假彈殼適合安裝送鑑紅色炮藥後供前
      述送鑑槍枝( 管制編號：0000000000) 擊發使用，經實際
      操作試射能擊發，惟擊發底火僅具聲光效果，認不具殺傷
      力。又經檢視BB彈丸( 白色球形塑膠材質) 直徑約8mm 重
      約0.57g ，不能與假設彈殼組裝成具殺傷力土造子彈。2
      、送鑑空氣長槍( 管制編號0000000000) 由金屬及塑膠材
      質零件組合製成，槍枝總長約112mm ，可外接氣體鋼瓶裝
      之CO2 壓縮氣體為動力能源，發射與槍管口徑( 約8mm)相
      當球形彈丸之空氣長槍，經對照其適合裝填發射前述送鑑
      直徑約8mm 之BB彈丸。前述送鑑空氣長槍( 管制編號
      0000000000) 機械操作性能尚可，由於送鑑時未附可供槍
      枝發射使用之氣體能源，經取量裝7 盎斯之CO2 壓縮氣體
      鋼瓶供其試射使用，以前述送鑑BB彈丸（直徑8mm 、重
      0.57g ）供其裝填實際試射，由於槍枝供氣後之導氣系統
      有輕徑漏氣情形，僅試射3 發，均能擊發，以彈速測定儀
      於槍口前方1 公尺處測得發射彈丸速度依序為每秒
      114.929 公尺、171.062 公尺、167.301 公尺後換算發射
      彈丸單位面積動能依序為7.489 、16.591、15.870焦耳/
      平方公分(3發BB彈丸射後均裂損) 。有關槍枝殺傷力之認
      定，依據司法院秘書長81年6 月11日秘台廳( 二) 字第
      06985 號函釋示：殺傷力的標準在最具威力的適當距離，
      以彈丸可穿入人體皮肉層之動能為基準。殺傷力相關數據
      ：如美國軍醫署定義，彈丸撞擊動能達58呎磅( 約為78.6
      焦耳) ，則足以使人喪失戰鬥能力；日本科學警察研究所
      研究結果，彈丸單位面積動能達20焦耳/ 平方公分，即可
      穿入人體皮肉層致人於傷；我國警政署刑事警察局以活體
      豬隻射擊實驗，彈丸單位面積動能達24焦耳/ 平方公分，
      即可進入豬隻肉層。前述送鑑空氣長槍( 管制編號
      0000000000) 依其導氣系統故障有漏壓洩氣情形下發射送
      鑑BB彈丸後測得之彈丸單位面積動能均未達20焦耳/ 平方
      公分，其威力不足以穿入人體皮肉層致人生命受到危險，
      認不具殺傷力」。該附表編號1 、4 所示槍枝經再送調查
      局鑑定既有前述缺陷，或發射動能不足，而均認不具殺傷
      力，自不能論以刑責。
（二）扣案附表編號3 、5-7 所示槍、彈，經鑑定結果，附表編
      號3 所示槍枝認係比利時BROWNING廠AUTO-5型12GAUGE 之
      制式霰彈槍（槍枝管制編號：0000000000號），並具有殺
      傷力，槍身編號為298807號；另附表編號5-7 所示霰彈（
      含被告申請持有之100 顆），均係12GAUGE 之制式霰彈，
      亦具殺傷力（鑑驗時試射63顆）等情，固有上開內政部警
      政署刑事警察局槍彈鑑定報告書在卷可稽（見偵卷第15、
      16、18-20 頁），然上訴人於92年、94年均申請持有自衛
      槍彈，並於92年1 月29日、94年2 月17日經高雄市政府警
      察局核准持有，所持有之自衛槍枝即單管獵槍（槍身號碼
      298807號）、持有之子彈為100 顆，有高雄市政府警察局
      96年6 月15日高市警保字第096 0034426 號函、96年7 月
      2 日高市警保字第0960037077號函，及上訴人甲○○所持
      有之自衛槍枝執照影本在卷可稽（見原審卷第45-4 8、
      141 、165 頁），足認上訴人甲○○確實申請合法持有自
      衛槍枝即附表編號3 所示單管霰彈獵槍1 支（槍身編號
      2988 07 號）及霰彈100 顆。
（三）上訴人甲○○於92年間向高雄市政府警察局鹽埕分局七賢
      路派出所申請合法持有自衛槍枝，並在申請書填載「製造
      廠為『美國』」等情，固與扣案制式霰彈槍上所記載之國
      別為「比利時」顯有不同，有上開槍彈鑑定報告書、被告
      92年間請領自衛槍枝執照申請書影本、內政部警政署刑事
      警察局96年3 月14日刑鑑字第0960023219號函在卷可稽（
      見原審卷第81、167 、1 68頁）及扣案制式霰彈槍之照片
      附卷可憑，然：證人即94年間檢查被告持有自衛槍枝及子
      彈之高雄市政府警察局鹽埕分局七賢路派出所員警陳仲武
      於原審具結證述：「94年7 月起我在七賢路派出所接手查
      驗槍枝之工作，於94年11月間我將被告申請持有之槍彈取
      回檢查，當時並未拍照，僅與存檔照片比對，而依照片僅
      能看大概，有確認槍身號碼與存檔資料相同，但我並不瞭
      解被告所申請持有之槍是美造或比利時造」等語（見原審
      卷第153-156 頁）；另證人即於92年間審查被告申請持有
      自衛槍枝及子彈之員警黃敏郎於原審具結證述：「我於92
      年間擔任高雄市政府警察局鹽埕分局七賢路派出所員警，
      並承辦審核被告於92年間申請自衛槍枝之事項，但該申請
      書上關於持有槍彈之槍種、槍名、槍身槍機號碼、口徑欄
      位均係由申請人即被告自行填寫，我並非專業，僅核對槍
      身號碼，並無法判斷國別，長度如看起來差不多即審核通
      過，並未仔細核對槍枝製造國別與申請書所記載是否相同
      ，伊當時並未拍照存證」等語（見原審卷第192-19 3頁）
      ，且經原審當庭提示扣案之霰彈槍供證人黃敏郎辨識，證
      人亦無法當庭辨識扣案霰彈槍枝製造國別位於槍枝何處，
      而經原審告以製造國別標示處，證人黃敏郎始知悉（見原
      審卷第192 頁），是上訴人甲○○於當時申請自衛槍枝所
      持有之霰彈槍究竟是「美造」或「比利時造」及槍枝長度
      ，於申請時亦未經七賢路派出所及鹽埕分局負責審核之員
      警予以確實逐一確認，且承辦員警除辨識槍身號碼外，其
      餘均依上訴人甲○○所填載之內容予以核可，應堪認定。
（四）證人即於92年間於高雄市政府警察局鹽埕分局負責審核自
      衛槍枝申請之員警吳中正於原審具結證述：「我於92年間
      擔任鹽埕分局巡官，負責承辦自衛槍枝審查業務，於審查
      時有比對槍型、槍號，但未拿尺實際測量長度，因被告申
      請之自衛槍枝以前已經申請過，且派出所均已核對過，因
      此我僅看槍身號碼」等語（見原審卷第194-195 頁），另
      經原審當庭提供扣案霰彈槍供證人辨識，證人初始並未看
      見槍身號碼，嗣再經仔細尋找始發現槍身號碼（見原審卷
      第195 頁）；另證人即於92年高雄市政府警察局保安科員
      警唐榮隆於原審具結證述：「我負責審查槍枝申請業務，
      但僅依據鹽埕分局呈報之公文作書面審核，申請之自衛槍
      枝並不會送至保安科一同審核」等語（見原審卷第
      195-196 頁），足認上訴人甲○○於92年所申請持有之霰
      彈槍，高雄市政府警察局保安科僅有書面審查，並未實際
      接觸上訴人甲○○所申請之自衛槍枝。
（五）扣案附表編號3 所示霰彈槍經送鑑定結果，認即係單管獵
      槍，且經以電解腐蝕法重現結果，未發現潛存之文字，至
      於是否從新打印則無法研判，有內政部警政署刑事警察局
      96年3 月14日行鑑字第0960023219號函在卷可稽（見原審
      卷第81頁），是扣案之霰彈槍是否經磨改或從新打印，尚
      屬無法證明，亦難採為不利於上訴人甲○○之認定。
（六）依卷附92年間高雄市警察局鹽埕分局審核上訴人甲○○申
      請自衛槍枝執照所附之照片，其槍身編號298807與本案扣
      案霰彈槍枝槍身編號298807號排列位置，以肉眼辨識，堪
      認相符（見原審卷第176 頁、偵卷第18頁），且上開檢查
      上訴人持有自衛槍枝之員警陳仲武及審核被告持有自衛槍
      枝之員警黃敏郎於原審均具結證述：「扣案之霰彈槍與被
      告申請持有之自衛槍枝單管獵槍形狀相同」等情在卷（見
      原審卷第154 、192 頁），而於本案搜索（即95年1 月24
      日）前之94年11月間，證人陳仲武即已例行檢查被告持有
      之上開自衛槍枝，業經證人陳仲武於原審具結證述明確，
      且有上訴人甲○○所持有之自衛槍枝執照影本附卷可憑（
      見原審卷第60、155 頁）。
（七）據上各節，並參諸承辦申請及檢查之員警既未確實辨識被
      告持有之槍枝是否與該申請書所記載之內容相符即予核可
      ，並經多次申請及檢查亦未重新測量長度、確認國別，是
      就此部分尚難認本件扣案之霰彈槍與被告申請自衛槍枝時
      持有之單管獵槍為不同之槍枝，進而遽認被告係非法持有
      ，則被告持有附表編號3 所示霰彈槍及扣案其中100 顆霰
      彈部分，自難認定上訴人甲○○有何被訴非法持有此部分
      槍、彈等犯行。
（八）至扣案附表編號5-7 所示霰彈，扣除上述已申請持有之10
      0 顆外，其餘之1206顆部分：上訴人甲○○於原審業已提
      出臺南市體育會射擊委員會81年間之通知影本（見原審卷
      第49-50 頁），雖該通知係屬影本且無記載受文對象即為
      被告，但證人郭茂鍾即當時該會主任委員於本院上訴審具
      結證稱：上述通知確係該會所發出，通知內「附註」係針
      對會員個人所發出；通知內「第2 點：…如果你家裡有存
      放射擊會之子彈，請立即交本會保管，如用到時可隨時來
      靶場領取」則係發給所有會員；未打完子彈繳回，登記在
      會員帳下；該會使用霰彈槍（見本院上訴審卷第99、100
      、101 頁）等語，又證人王宏仁即該會會員於本院上訴審
      亦具結證述：早期會員於射擊完後，曾有少數將子彈攜帶
      存放在家裡，該會都有通知要繳回；該會射擊使用霰彈槍
      枝；近年來（約88年後）嚴格要求射擊後要將子彈繳回統
      一保管，但早期沒有這麼嚴格要求，自己攜回就是個人違
      規行為，被告曾是台南射擊會會員，很早於2 、30年前就
      加入，之後被告並未繳費、報到，其人不常在國內，連絡
      可能有疏失；我有常常收到該會上述通知，其中提到子彈
      帶回家情形，是勸導以前子彈私有（見本院上訴審卷第94
      -96 、98頁）等語，雖證人郭茂鍾未能證實上訴人甲○○
      確有收到該會上述通知（見本院上訴審卷第100 頁），但
      綜觀證人郭茂鍾、王宏仁所證上情及上開該會通知影本，
      足見該會於81年間確有發生部分會員，曾將射擊用之霰彈
      槍子彈攜回自家存放之情形甚明。又關於該會會員申購霰
      彈數量，亦據證人王宏仁於本院上訴審證述「每位會員一
      年一次可申請5 千至3 萬顆子彈」（見本院上訴審卷第99
      頁），證人郭茂鍾證述「每位會員依據其登記數量來分配
      申購之子彈，其自己在60幾年時，曾有一年申購5 萬顆子
      彈（見本院上訴審卷第102 頁）等情，則以上述會員每年
      申購霰彈數量而將每年未射擊完畢之霰彈數量累計而言，
      本案上訴人遭警查扣未申報部分之1206顆霰彈，就該會射
      擊數量而言，尚非巨大，自難僅以此一扣案霰彈數量，而
      認上訴人甲○○即有非法持有之犯意。
（九）臺南市體育會射擊會登記槍枝名冊內，未有上訴人甲○○
      所持用之槍、彈紀錄，且上訴人甲○○自90年起已多年未
      繳交會員費用，故無法使用該射擊會之槍、彈；該射擊會
      槍彈之管制，係交轄區臺南市警察局第六分局大林派出所
      或臺南市警察局保管，如平時練習，須事先申請核准，如
      參加比賽或練習，必須載明選手姓名、起迄時間、比賽地
      點及槍枝、彈藥數量，並檢附比賽或賽前訓練證明文件，
      由專人專車領用，領取槍彈需填載表格，且用畢需由射擊
      會專人專車繳回領用之槍枝、消耗彈殼及剩餘子彈等情，
      雖有臺南市警察局96年4 月24日南市警保民字第
      09605002510 號函及所附射擊協會會員槍枝名冊、槍彈提
      存單在卷（見原審卷第90-94 頁），然上訴人甲○○確有
      向轄區派出所即高雄市政府警察局鹽埕分局七賢路派出所
      申請合法持有100 顆霰彈及霰彈槍（即單管獵槍）之事實
      ，此有高雄市政府警察局96年7 月2 日高市警保字第
      0960037077 號 函在卷可稽（見原審卷第165 頁），至於
      上訴人甲○○未將超過申請合法持有霰彈之1206顆部分（
      即上述私自將臺南射擊會射擊用子彈帶回家中存放）一併
      向警申報，固與自衛槍枝管理條例規定未合，但尚難僅以
      上訴人甲○○客觀上在家放置1206顆霰彈，推認上訴人甲
      ○○主觀上即有非法持有超過申報數量之1206顆霰彈之犯
      罪故意。
    綜上所述，該附表編號1 、4 所示槍枝經再送調查局鑑定既
    有前述缺陷，或發射動能不足，而均認不具殺傷力，自不能
    論以刑責，又上訴人甲○○確實申請合法持有自衛槍枝即附
    表編號3 所示單管霰彈獵槍1 支（槍身編號298807號）及霰
    彈100 顆，又其餘超過之霰彈1206顆部分（即上述私自將臺
    南射擊會射擊用子彈帶回家中存放），其未一併向警申報，
    固與自衛槍枝管理條例規定未合，但因霰彈獵槍1 支及霰彈
    100 顆已有申報，尚難僅以上訴人甲○○客觀上在家放置
    1206 顆 霰彈，推認上訴人甲○○主觀上即有非法持有超過
    申報數量之1206顆霰彈之犯罪故意，尚難逕認上訴人甲○○
    此部分非法持有槍彈，此外復查無其他確切証据証明上訴人
    甲○○有犯罪情事，其犯罪即屬不能証明。
四、原審不察，就附表編號1 、4 所示槍枝及霰彈超過100 顆部
    分遽予論科，尚有未洽，上訴人甲○○上訴指摘原判決不當
    ，為有理由，原判決自應予撤銷，並改為上訴人甲○○無罪
    之判決，以免冤抑。
據上論結，應依刑事訴訟法第369條第1項前段、第364條、第301
條第1項，判決如主文。
本案經檢察官林應華到庭執行職務。
中    華    民    國    99    年    6     月    15    日
                  刑事第八庭    審判長法  官  洪兆隆
                                      法  官  郭玫利
                                      法  官  張盛喜
以上正本證明與原本無異。
被告不得上訴。
檢察官如不服本判決應於收受本判決後10日內向本院提出上訴書
狀，其未敘述上訴理由者，並得於提起上訴後10日內向本院補提
理由書狀（均須按他造當事人之人數附繕本）「切勿逕送上級法
院」。
中    華    民    國    99    年    6     月    15    日
                                      書記官  黃一秋
附表：
┌─┬─────┬─────┬──────┬──────┐
│編│ 查獲時間 │ 查獲地點 │槍彈種類、數│  備    註  │
│號│          │          │量          │            │
├─┼─────┼─────┼──────┼──────┤
│1 │95年1月24 │高雄市鹽埕│仿SMITH &   │槍枝管制編號│
│  │日16時15分│區○○街  │WESSON廠輪轉│0000000000  │
│  │許        │224號住處 │槍所製造之改│改認具不殺傷│
│  │          │內        │造手槍1支   │力          │
│  │          │          │            │            │
├─┼─────┼─────┼──────┼──────┤
│2 │同上      │同上      │仿SMITH &   │槍枝管制編號│
│  │          │          │WESSON廠輪轉│0000000000  │
│  │          │          │槍所製造之改│不具殺傷力  │
│  │          │          │造手槍1支   │            │
├─┼─────┼─────┼──────┼──────┤
│3 │同上      │同上      │比利時      │槍枝管制編號│
│  │          │          │BROWNING廠  │0000000000  │
│  │          │          │AUTO-5型    │認具殺傷力  │
│  │          │          │12GAUGE制式 │            │
│  │          │          │霰彈槍1支   │            │
├─┼─────┼─────┼──────┼──────┤
│4 │同上      │同上      │以二氧化碳高│槍枝管制編號│
│  │          │          │壓鋼瓶內氣體│0000000000  │
│  │          │          │為發射動力枝│            │
│  │          │          │改造空氣長槍│            │
│  │          │          │1枝         │            │
├─┼─────┼─────┼──────┼──────┤
│5 │同上      │同上      │霰彈700顆， │認具殺傷力  │
│  │          │          │認均係12    │            │
│  │          │          │GAUGE制式霰 │            │
│  │          │          │彈          │            │
├─┼─────┼─────┼──────┼──────┤
│6 │同上      │同上      │霰彈500顆， │認具殺傷力  │
│  │          │          │認均係12    │            │
│  │          │          │GAUGE 制式霰│            │
│  │          │          │彈          │            │
│  │          │          │            │            │
├─┼─────┼─────┼──────┼──────┤
│7 │同上      │同上      │霰彈106顆， │認具殺傷力  │
│  │          │          │認均係12    │（試射63顆）│
│  │          │          │GAUGE 制式霰│            │
│  │          │          │彈          │            │
└─┴─────┴─────┴──────┴──────┘

司法院資訊處製作；財團法人民間司法改革基金會備份。
